---
title: "Einheit"
subtitle: "⚔<br/>with xaringan"
author: "Dr. Stephan Goerigk"
institute: "RStudio, PBC"
date: "2016/12/12 (updated: `r Sys.Date()`)"
output:
  xaringan::moon_reader:
    css: [xaringan-themer.css, "hygge"]
    lib_dir: libs
    nature:
      slideNumberFormat: "%current%"
      highlightStyle: github
      highlightLines: true
      countIncrementalSlides: false
      ratio: '16:9'
    seal: false
---

```{r setup, include=FALSE}
options(htmltools.dir.version = FALSE)

setwd("/Users/stephangoerigk/Desktop/Universität/CFH/Lehre/Bachelor/Empirisch-wissenschaftliches Arbeiten/VO_Wissenschaftliches Arbeiten und Forschungsmethoden/WAF_Folien/")

library(tidyverse)
library(kableExtra)
library(ggplot2)
library(plotly)
library(htmlwidgets)
library(MASS)
library(ggpubr)
library(xaringanthemer)
library(xaringanExtra)

style_duo_accent(
  primary_color = "#621C37",
  secondary_color = "#EE0071",
  background_image = "blank.png"
)

xaringanExtra::use_xaringan_extra(c("tile_view"))

# use_scribble(
#   pen_color = "#EE0071",
#   pen_size = 4
#   )

knitr::opts_chunk$set(
  fig.retina = TRUE,
  warning = FALSE,
  message = FALSE
)
```

name: Title slide
class: middle, left
<br><br><br><br><br><br><br>
# R-Übung

### Übungsaufgaben
##### 22.06.2023 | Prof. Dr. phil. Stephan Goerigk

---
class: top, left
### Übung 1

#### Bundesjugendspiele

<small>

* Für die Auswertung der diesjährigen Bundesjugendspiele soll geprüft werden, ob die Leistung im Speerwurf mit der im Weitsprung zusammenhängt.

* Es wurde eine Stichprobe von 12 Schülern der 11. Klasse in beiden Disziplinen geprüft. Die Platzierung im Wettkampf wurde jeweils in einer tabelle eingetragen:

df = read.csv("https://raw.githubusercontent.com/stephangoerigk/WAF_Folien/master/uebung1.csv")


```{r echo = F}
set.seed(123)
N = 12
df = data.frame(ID = c(paste0(rep(1:N))),
                Schlaf = c(3,7,8,4,12,2,6,5,11,10,1,9)
)

df$Konzentration = c(1,4,8,5,10,2,9,6,11,12,3,7)
df$Konzentration = round(df$Konzentration)
names(df) = c("Schüler:in", "Rangplatz Frauen", "Rangplatz Männer")
df$`Rangplatz Männer`[df$`Rangplatz Männer` > 10] = 10
df$`Rangplatz Männer`[df$`Rangplatz Männer` < 1] = 1
df$`Rangplatz Frauen`[df$`Rangplatz Frauen` > 10] = 10
df$`Rangplatz Frauen`[df$`Rangplatz Frauen` < 1] = 1

df[, "Differenz (d)"] = df$`Rangplatz Frauen` - df$`Rangplatz Männer` 
names(df) = c("Schüler:in", "Rang Speerwurf (X)", "Rang Weitsprung (Y)", "Differenz (d)")

df2 = df
df = as.data.frame(df)
#rownames(df) = NULL

write.csv(df, "uebung1.csv")
```

**Aufgaben:**

a) Stellen Sie den Zusammenhang zwischen den Variablen graphisch dar.

b) Stellen Sie das Hypothesenpaar aus $H_{0}$ und $H_{1}$ auf.

c) Prüfen Sie mit einem angemessenen Korrelationsverfahren, ob es einen signifikanten statistischen Zusammenhang zwischen den Variablen gibt $(\alpha=.05)$. 

</small>

---
class: top, left
### Übung 2

#### Klassische Musik

<small>

* In einer Studie soll geprüft werden, ob die Anzahl an Stunden die Kinder pro Woche klassische Musik hören positiv mit deren Intelligenz zusammenhängt.

* Es wurde eine Gruppe von 13 Kindern über ihren klassischen Musikkonsum (in Stunden pro Woche) befragt, danach wurde ein Intelligenztest absolviert und der Intelligenzquotient (IQ) berechnet.

df = read.csv("https://raw.githubusercontent.com/stephangoerigk/WAF_Folien/master/uebung2.csv")

```{r echo = F}
set.seed(123)
N = 13
df = data.frame(ID = c(paste0(rep(1:N))),
                Musik = round(c(rnorm(N, 8, 2)))
)

df$IQ = faux::rnorm_pre(df$Musik, mu = 100, sd = 15, r = 0.1, empirical = T)
df$IQ = round(df$IQ)
names(df) = c("ID", "Musik", "IQ")

write.csv(df, "uebung2.csv")
```

**Aufgaben:**

a) Stellen Sie das Hypothesenpaar aus $H_{0}$ und $H_{1}$ auf.

b) Prüfen Sie mittels einem angemessenen Korrelationsverfahren, ob es einen signifikanten statistischen Zusammenhang zwischen den Variablen gibt $(\alpha=.05)$. 

c) Berechnen Sie, wie viele IQ Punkte ein Kind im Schnitt zusätzlich hätte, wenn es eine weitere Stunde klassische Musik hört.

d) Wie viele IQ Punkte hätte ein Kind, wenn es 0h klassische Musik hört?

</small>

---
class: top, left
### Übung 3

#### Lebensqualität
<small>

* Eine Therapeutin hat eine neue Unterform der kognitiven Verhaltenstherapie entwickelt, bei der besonders auf Patientenfeedback geachtet wird.

* Sie möchte prüfen, ob diese neue Therapievariante die Lebensqualität von Patient:innen signifikant erhöhen kann.

* Sie misst zunächst die Lebensqualität (Prä-Messung), führt dann die Therapie durch und misst dann erneut die Lebensqualität (Post-Messung).

df = read.csv("https://raw.githubusercontent.com/stephangoerigk/WAF_Folien/master/uebung3.csv")

```{r echo = F}
df = data.frame(Prä = c(4,6,3,7,2,8,3,5,6,4),
                Post = c(6,7,8,7,4,7,6,6,8,5))

write.csv(df, "uebung3.csv")
```

**Aufgaben:**

a) Stellen Sie $H_{0}$ und $H_{1}$ auf.

b) Berechnen Sie die durschnittliche Verbesserung der Teilnehmer und ein angemessenes Sreuungsmaß.

c) Prüfen Sie, ob sich die Therapie signifikant positiv auf die Lebensqualität auswirkt $(\alpha=.05)$. Normalverteilung der Differenzwerte kann angenommen werden.

</small>
---
class: top, left
### Übung 4

#### Emotionsinduktion

<small>
* Ein Forscher möchte den Effekt von Gruselpodcasts auf die Angst von Versuchspersonen untersuchen.

* Er lässt die Personen jeweils entweder einen Gruselpodcast (Gruppe 1) oder einen Wissenspodcast (Gruppe 2) anhören.

* Seine Annahme lautet, dass die Personen ihre Angst auf einer Skala von 1-15 Punkten im Durchschnitt höher berichten, wenn sie zuvor einen Gruselpodcast gehört haben.

df = read.csv("https://raw.githubusercontent.com/stephangoerigk/WAF_Folien/master/uebung4.csv")

```{r echo=F}
df <- data.frame(PF = rnorm(30, mean = 10, sd = sqrt(6.12)))
df2 <- data.frame(PF = rnorm(24, mean = 7, sd = sqrt(6.54)))

df$Gruppe = "G1"
df2$Gruppe = "G2"

df = rbind(df, df2)

write.csv(df, "uebung4.csv")
```

**Aufgaben:**

a) Stellen Sie $H_{0}$ und $H_{1}$ auf.

b) Berechnen Sie die Mittelwerte der beiden Gruppen

c) Prüfen Sie, ob die Annahme der Varianzhomgenität gilt.

d) Berechnen Sie einen Hypthesentest um zu prüfen, ob ersonen ihre Angst im Durchschnitt als höher berichten, wenn sie zuvor einen Gruselpodcast gehört haben $(\alpha=.05)$. Normalverteilung der Differenzwerte kann angenommen werden.

</small>
---
class: top, left
### Übung 5

#### Stressexperiment
<small>
In einem Experiment sollen Auswirkungen von Stress und Ruhe auf die Lernleistung bei verschiedenen Altergruppen untersucht werden. Altergruppen: Kinder, Jugendliche, Erwachsene. Lernleistung von gemessen in der Anzahl gemachter Fehler in einer altersstandardisierten Gedächtnisaufgabe.

df = read.csv("https://raw.githubusercontent.com/stephangoerigk/WAF_Folien/master/uebung5.csv")

```{r echo = F}
set.seed(123)
g_k_Stress = data.frame(Errors = round(rnorm(5, 6, 2)))
g_j_Stress = data.frame(Errors = round(rnorm(5, 12, 2)))
g_e_Stress = data.frame(Errors = round(rnorm(5, 10, 2)))

g_k_Ruhe = data.frame(Errors = round(rnorm(5, 3, 1.5)))
g_j_Ruhe = data.frame(Errors = round(rnorm(5, 3, 1.5)))
g_e_Ruhe = data.frame(Errors = round(rnorm(5, 3, 1.5)))

g_k_Stress$Bedingung = "Stress"
g_j_Stress$Bedingung = "Stress"
g_e_Stress$Bedingung = "Stress"

g_k_Ruhe$Bedingung = "Ruhe"
g_j_Ruhe$Bedingung = "Ruhe"
g_e_Ruhe$Bedingung = "Ruhe"

g_k_Stress$Gruppe = "Kinder"
g_j_Stress$Gruppe = "Jugendliche"
g_e_Stress$Gruppe = "Erwachsene"

g_k_Ruhe$Gruppe = "Kinder"
g_j_Ruhe$Gruppe = "Jugendliche"
g_e_Ruhe$Gruppe = "Erwachsene"

df = rbind(g_k_Ruhe, g_j_Ruhe, g_e_Ruhe, g_k_Stress, g_j_Stress, g_e_Stress)

write.csv(df, "uebung5.csv")
```

**Aufgaben:**

a) Berechnen Sie eine 2-faktorielle Anova, in der sie sowohl Haupt- als auch Interaktionseffekte berücksichtigen.

b) Interpretieren Sie die F-Tests der ANOVA inhaltlich.

c) Stellen Sie die Ergebnisse graphisch dar (Stress auf X-Achse, Alter als Farbe)

d) Führe Sie mit dem emmeans Paket Post-Hoc Vergleiche durch. Was lässt sich anhand der Ergebnisse über Auswirkungen von Stress und Ruhe auf die Lernleistung der verschiedenen Altergruppen aussagen?

</small>


