---
title: "Einheit"
subtitle: "⚔<br/>with xaringan"
author: "Dr. Stephan Goerigk"
institute: "RStudio, PBC"
date: "2016/12/12 (updated: `r Sys.Date()`)"
output:
  xaringan::moon_reader:
    css: [xaringan-themer.css, "hygge"]
    lib_dir: libs
    nature:
      slideNumberFormat: "%current%"
      highlightStyle: github
      highlightLines: true
      countIncrementalSlides: false
      ratio: '16:9'
    seal: false
---

```{r setup, include=FALSE}
options(htmltools.dir.version = FALSE)

setwd("/Users/stephangoerigk/Desktop/Universität/CFH/Lehre/Bachelor/Empirisch-wissenschaftliches Arbeiten/VO_Wissenschaftliches Arbeiten und Forschungsmethoden/WAF_Folien/")

library(tidyverse)
library(kableExtra)
library(ggplot2)
library(plotly)
library(htmlwidgets)
library(MASS)
library(ggpubr)
library(xaringanthemer)
library(xaringanExtra)

style_duo_accent(
  primary_color = "#621C37",
  secondary_color = "#EE0071",
  background_image = "blank.png"
)

xaringanExtra::use_xaringan_extra(c("tile_view"))

# use_scribble(
#   pen_color = "#EE0071",
#   pen_size = 4
#   )

knitr::opts_chunk$set(
  fig.retina = TRUE,
  warning = FALSE,
  message = FALSE
)
```

name: Title slide
class: middle, left
<br><br><br><br><br><br><br>
# Wissenschaftliches Arbeiten und Forschungsmethoden

### Einheit 6: Durchführung von Studien
##### 01.12.2022 | Dr. phil. Stephan Goerigk

---
class: top, left
### Gütekriterien

####  Qualitätskriterien von Erhebungsmethoden

Zur Auswahl und Bewertung psychologischer Erhebungsmethoden müssen Kriterien berücksichtigt werden:

.pull-left[
**Hauptgütekriterien: **

* Objektivität

* Reliabilität

* Validität
]

.pull-right[
**Nebengütekriterien: **

* Skalierung

* Normierung

* Ökonomie

* Nützlichkeit

* Zumutbarkeit

* Unverfälschbarkeit 

* Fairness
]

---
class: top, left
### Gütekriterien

####  Qualitätskriterien von Erhebungsmethoden

##### Objektivität

**Definition:**
Eine Erhebungsmethode ist objektiv, wenn sie das Merkmal unabhängig von Testleiter:in, Testauswerter:in und von Ergebnisinterpretation misst.

3 Bereiche lassen sich unterscheiden:

1. **Durchführungsobjektivität (Testleiterunabhängigkeit) **

2. Auswertungsobjektivität (Verrechnungssicherheit)

3. Interpretationsobjektivität (Interpretationseindeutigkeit)

---
class: top, left
### Gütekriterien

####  Qualitätskriterien von Erhebungsmethoden

##### Objektivität

**Durchführungsobjektivität:**

Definition: 

Testergebnis soll nicht davon abhängen, welche Testleiter:in Test durchführt 

$\rightarrow$ Erhebung sollte unter möglichst standardisierten Bedingungen stattfinden

Standardisierung wird optimiert durch:

* Instruktionen der Testleiter schriftlich festgehalten
* soziale Interaktion zwischen Versuchsleiter und Testperson gering halten 
* für möglichst ähnliche Untersuchungssituation sorgen

---
class: top, left
### Gütekriterien

#### Beispiele für Studien in der Psychologie:

**Das Marshmellow Experiment (Mischel, 1989)** ([**Link zum Video**](https://www.youtube.com/watch?v=QX_oy9614HQ))

* Experiment zum Belohnungsaufschub und zur Impulskontrolle

* Fähigkeit kurzfristig auf etwas Verlockendes für die Erreichung langfristiger Ziele zu verzichten 

**Prüfen Sie, inwieweit Sie das Gütekriterium der Objektivität erfüllt sehen. Durch welche Maßnahmen ließe sich die Güte noch erhöhen?**

---
class: top, left
### Versuchsdurchführung

#### Kausalität & Konfundierung

**Methode: Experiment**
* Vergleich von Bedingungskonstellationen, die sich nur im Hinblick auf das Vorhandensein der
  vermuteten Ursache (UV) unterscheiden $\rightarrow$ Aktive Manipulation der UV
* Konstanthaltung anderer Faktoren (Kontrolle von Störvariablen)
* beobachten, ob der zu erklärende Sachverhalt (AV) eintritt oder nicht

**Kausale Interpretation**
* Ergebnis: (k)ein Effekt in der AV (Unterschied zwischen 2 oder mehr Bedingungen)
* Kausale Interpretation: UV ist (k)eine Ursache für den Effekt auf die AV

**Konfundierung**
* gemeinsame Variation der UV (vermutete Ursache) mit (mindestens) einer anderen Variable (Störvariable, SV)
* SV kann als Ursache für den beobachteten Sachverhalt nicht ausgeschlossen werden $\rightarrow$ UV kann nicht als Ursache interpretiert werden!

---
class: top, left
### Versuchsdurchführung

#### Störvariablen

**Kontrolle von Störvariablen:**

* Störvariablen (SV): alle Variablen (außer der interessierenden UV), die potentiell Einfluss auf AV haben können

* besonders problematisch, wenn mit UV assoziiert (konfundiert): Effekt ist u.U. nicht auf UV zurückzuführen, sondern auf eine nicht‐kontrollierte SV, die systematisch mit der UV variiert

**Ziel der Versuchsplanung (nach Hager, 1987)**

* gemeinsame systematische Variation von möglichen Störfaktoren mit hypothesenrelevanter UV verhindern

* bzw. statistische Assoziation zwischen den potentiellen Störfaktoren & der UV auf den Wert 0 bringen

* in dem Ausmaß, in dem dies für einen der möglichen Störfaktoren gelingt, nennen wir diesen kontrolliert

---
class: top, left
### Versuchsdurchführung

#### Störvariablen

**Systematische Störvariablen**

* kovariieren mit UV (d.h. in verschiedenen Versuchsbedingungen unterschiedlich stark ausgeprägt)

* können fälschlicherweise einen Effekt der UV auf die AV suggerieren

* Bsp: Trainierte: bessere Leistung (AV), aber nicht wegen Training (UV), sondern wegen höherer Motivation (SV)

* können einen tatsächlich vorhandenen Effekt verschleiern

$\rightarrow$ überwiegend unmotivierte VP im Training: positiver Effekt des Trainings (UV) wird durch negativen Effekt der Motivation (SV) verdeckt

**Konsequenz systematischer Störvariablen**

Falsche Schlussfolgerungen hinsichtlich des Effekts der UV auf die AV sind möglich, wenn SV nicht berücksichtigt wird.

---
class: top, left
### Versuchsdurchführung

#### Störvariablen

**Unsystematische Störvariablen**

* kovariieren nicht mit der UV (d.h. in allen Versuchsbedingungen ungefähr gleich stark ausgeprägt)

* können systematische Effekte der UV durch hohe Fehlervarianz überdecken

* können das Auftreten von Effekten nicht erklären

* gibt es in jeder Untersuchung; vergrößern die Varianz in der AV/der Messung (Fehlervarianz; „Rauschen“; geringe Reliabilität der Messung)

**Konsequenz unsystematische Störvariablen:**

Wenn kein Effekt gefunden wird, kann dies an der erhöhten Fehlervarianz liegen. Wenn ein Effekt beobachtet wird, kann die unsystematische SV nicht dafür verantwortlich sein.

---
class: top, left
### Versuchsdurchführung

#### Störvariablen

**Kontrolle von Störvariablen:**

**2 Ziele:**
1. Kontrolle systematischer Störvariablen
  
  * die gemeinsame systematische Variation von möglichen Störfaktoren mit der hypothesenrelevanten UV zu verhindern 
  * die statistische Assoziation zwischen den potentiellen Störfaktoren und der UV auf den Wert Null zu bringen
  
  $\rightarrow$ erhöht interne Validität

2. Reduktion unsystematischer/zufälliger Störvariablen
  
  * Reduktion der Fehlervarianz erhöht den Anteil der Effektvarianz an der Gesamtvarianz
    
  $\rightarrow$ erhöht statistische Validität

---
class: top, left
### Versuchsdurchführung

#### Störvariablen

**Quellen von Störvariablen:**

* Teilnehmer:innen:
  * Geschlecht, Intelligenz, Einkommen, Ängstlichkeit, Sucht, Haustier,...,
  * alle Eigenschaften mit potentiellem (direktem oder indirektem) Einfluss auf die AV
* Versuchsleiter:innen:
  * Geschlecht, Alter, Autorität, Status, Attraktivität, Strenge,...
  * Erwartungen bzgl. der Untersuchungsergebnisse...
* Situation:
  * Lärm, Beleuchtung, Tageszeit, Jahreszeit, Konjunktur, Publikum
  * Messinstrument, Reaktivität der Messung, demand characteristics
* Reihenfolge/Messwiederholung
  * Positionseffekte
  * Übungs‐, Erinnerungs‐, Ermüdungseffekte
  * Sensibilisierungseffekte

---
class: top, left
### Versuchsdurchführung

#### Kontrolltechniken

```{r echo=F}

df = data.frame(Quelle = c("Teilnehmer:innen",
                           "",
                           "Versuchsleiter:innen",
                           "",
                           "",
                           "",
                           "Situation",
                           "",
                           "",
                           "",
                           "Messwiederholung"),
                Technik = c("Randomisierung",
                            "Parallelisierung",
                            "Standardisierung",
                            "Automatisierung",
                            "Versuchleiter-Training",
                            "Verblindung",
                            "Konstanthaltung",
                            "Elimination",
                            "Kontrollfaktoren",
                            "Täuschung",
                            "Ausbalancieren"),
                Systematische = c("++", 
                                  "+",
                                  "+",
                                  "+",
                                  "+",
                                  "+",
                                  "+",
                                  "+",
                                  "+",
                                  "+",
                                  "+"),
                Unsystematische = c("",
                                    "",
                                    "+",
                                    "",
                                    "+",
                                    "",
                                    "+",
                                    "+",
                                    "",
                                    "",
                                    ""))
names(df) = c("Quelle", "Technik", "Systematische Fehler", "Unsystematische Fehler")

df %>%
  kbl() %>%
  kable_styling(font_size = 18) %>%
  kable_classic(full_width = T)
```

---
class: top, left
### Versuchsdurchführung

#### Teilnehmer:innen

#### Randomisierung

**Definition:**
* zufällige Zuweisung der Untersuchungseinheiten zu Bedingungen
* Technik zur Kontrolle in der Person liegender, unveränderlicher Störvariablen
* vorhandene Störvariablen werden nach Zufall (gleichmäßig) auf die Gruppen verteilt

**Ergebnis der Randomisierung:**
* Störvariablen sind nicht mit Bedingungszugehörigkeit konfundiert (bis auf Zufallsschwankungen)
* Definition Experiment: Wenn bzgl. einer UV randomisiert wird, dann ist Untersuchung bzgl. dieser UV ein Experiment

**Randomisierung & interne Validität**
* Interne Validität kann durch externe Faktoren möglicherweise bedroht sein $\rightarrow$ Randomisierung $\rightarrow$ gleiche WS externer Störeinflüsse in beiden Gruppen

---
class: top, left
### Versuchsdurchführung

#### Teilnehmer:innen

#### Randomisierung

##### Varianten der Randomisierung

<small>
* Einfache Randomisierung (Münzwurf)
  * Kann zufällig zu unterschiedlichen Gruppengrößen führen

* Block-Randomisierung (mit zufälliger Blockgröße)
  * gleich Gruppengrößen (aber letzte Elemente vorhersehbar) $\rightarrow$ daher: Randomisierung der Blockgrößen

* Urnenrandomisierung

* Stratifizierte Randomisierung
  * Gleichmäßige Aufteilung eines Covariates
  
* Kovariat-Adaptive Randomisierung
  * Nachsteuerung der Gruppengrößenbalance während der Studie

* Minimisierung

[**Link zu Erklärvideo**](https://www.youtube.com/watch?v=EAGZ4dx5I00)

</small>

---
class: top, left
### Versuchsdurchführung

#### Teilnehmer:innen

#### Parallelisierung (Matching)

* Vergleichbarkeit der Gruppen bzgl. einer bekannten Störvariable herstellen
* Bei kleinen SP zuverlässiger als Randomisierung – aber nur bzgl. einer SV!

**Umsetzung:**
* SV bei allen Teilnehmern des Experiments erfassen
* Rangreihe bzgl. der SV bilden
* jeweils benachbarte Rangplätze werden per Zufall auf die Bedingungen aufgeteilt

**Voraussetzungen:**
* reliable & valide Messbarkeit der zu kontrollierenden SV
* Verfügbarkeit der gesamten SP zur Erfassung der SV vor der eigentlichen Untersuchung
* theoretische und/oder empirische Begründung der Bedeutsamkeit der SV

---
class: top, left
### Versuchsdurchführung

#### Teilnehmer:innen

####  Reaktivität

* Von Beginn an ist die Reaktivität der Erhebungsmethoden zu beachten.

* Definition: Veränderung/Verzerrung der erhobener Daten aufgrund der Kenntnis der untersuchten Person darüber, dass sie Gegenstand einer Untersuchung ist

$\rightarrow$ Datenerhebungen in Psychologie verändern oft bereits den Gegenstand

**Beispiel: Hawthorne-Effekt**

* klassische Studie in den Hawthorne-Werken der Western Electric Company (Roethlisberger und Dickson, 1939)

* bloße wissenschaftliche Untersuchung der Arbeiter:innen führte zu Steigerung der Produktivität 

* Produktivitätssteigerung war **unabhängig** von den durch die Forscher implementierten Veränderungen der Arbeitsbedingungen

* **Bewertungserwartung** der untersuchten Personen aka. **Aufforderungscharakteristika** der Untersuchung

---
class: top, left
### Versuchsdurchführung

#### Teilnehmer:innen

####  Maßnahmen zur Reduktion von Reaktivität

```{r echo = F}

df = data.frame(Maßnahme = c("Versuchspersonen in Unkenntnis darüber lassen, dass sie untersucht werden",
                             "Versuchspersonen Anonymität zusichern",
                             "Coverstory über den Untersuchungszweck entwickeln",
                             "Maße einsetzen, die von Versuchspersonen nicht kontrolliert oder beeinflusst werden können (nicht-reaktive Messverfahren)",
                             "Indirekte/implizite Messverfahren einsetzen"),
                Bewertung = c("Nur in Feld-, Archiv- oder Internetstudien praktikabel, nicht in Laborstudien; kann ethisch problematisch sein",
                             "Besonders wichtig bei der Erhebung von persönlichen/sensiblen Daten; reduziert sozial-erwünschtes Antworten",
                             "Wichtig in hypothesenprüfenden Studien, in denen die Versuchspersonen erforschtes Verhalten kontrollieren können; Täuschung ethisch zu reflektieren",
                             "Angenommen für biopsychologische Maße, die kaum kontrollierbare physiologische Vorgänge erfassen (z.B. Messung von Hormonspiegeln oder  Verfahren zur Messung der Gehirnaktivität",
                             "Versuchspersonen können aus gemessenen Verhaltensweisen (oft Reaktionszeiten) nur schwer auf das untersuchte Konstrukt schließen"))

df %>%
  kbl() %>%
  kable_styling(font_size = 18) %>%
  kable_classic(full_width = T)
```

---
class: top, left
### Versuchsdurchführung

#### Teilnehmer:innen + Versuchsleiter:innen

#### Verblindung

* Verblindung: Information über Versuchsbedingung vorenthalten

* Verhindert systematische Effekte dieser Information (z.B. über Erwartungen der VP oder des VL)

**3 Varianten:**

* Einfache Verblindung: VP hat keine Kenntnis über die Versuchsbedingung, der er zugeordnet ist

* Doppelte Verblindung: VP & VL haben keine Kenntnis über Versuchsbedingung

* Dreifache Verblindung: VP, VL & Auswerter haben keine Kenntnis über Versuchsbedingung

---
class: top, left
### Versuchsdurchführung

#### Versuchsleiter:innen

#### Beobachtungsfehler und -verzerrungen (Beispiele)

```{r echo = F}

df = data.frame(Beobachtungsfehler = c("Beobachterdrift",
                                       "Erinnerungseffekte",
                                       "Haloeffekt",
                                       "Logischer Fehler",
                                       "Primacy Effekt",
                                       "Recency Effekt",
                                       "Mildeeffekt",
                                       "Strengeeffekt",
                                       "Zentrale Tendenz",
                                       "Tendenz zu Extremurteilen",
                                       "Kontrasteffekt"),
                Beschreibung = c("Im Verlauf zunehmend weniger/mehr Auftreten registrieren sich am Verhalten nichts verändert hat (oft wegen Ermüdung, mangelnder Übung)",
                                 "Verzerrungen wenn nicht unmittelbar protokolliert wird",
                                 "Eine Eigenschaft einer Person wird durch eine andere Eigenschaft „überstrahlt“",
                                 "Von einem Hinweisreiz wird auf eine Eigenschaft geschlossen (obwohl kein Zusammenhang besteht)",
                                 "Überbetonung der esten Information",
                                 "Überbetonung der letzten Information",
                                 "Verzerrung zum Positiven",
                                 "Verzerrung zum Negativen",
                                 "Bevorzugung der Skalenmitte (häufig wegen Unsicherheit beim Beurteilen)",
                                 "Bevorzugung der Skalenpole",
                                 "Einschätzung einer Person hängt von jener der zuvor eingeschätzten Person ab"))

df %>%
  kbl() %>%
  kable_styling(font_size = 17) %>%
  kable_classic(full_width = T)
```

---
class: top, left
### Versuchsdurchführung

#### Versuchsleiter:innen

##### Verringern von Beobachtungsfehlern und -verzerrungen 

```{r echo = F}

df = data.frame(Beobachtungsfehler = c("Grenzwerte",
                                       "Verhaltensnahe Beobachtung",
                                       "konkreter/eindeutiger Beobachtungsplan",
                                       "Beobachterschulung",
                                       "Beobachterrotation"
                               ),
                Beschreibung = c("Limit an zu beobachtenden Verhaltensmerkmalen und Beobachtungsdauer für BeobachterInnen",
                                 "Beobachtbare Einheiten, Vermeidung von Interpretation",
                                 "Missverständniss vermeiden, klare Kategorien",
                                 "Vertrautmachen mit Protokollbogen, Definieren der Verhaltensmerkmale, Probedurchgänge",
                                 "verschiedene Beobachter:innen eingesetzen; Versuchsperson in verschiedenen Situationen durch unterschiedliche Beobachter:innen beobachten"
                                ))

df %>%
  kbl() %>%
  kable_styling(font_size = 18) %>%
  kable_classic(full_width = T)
```

* auch bei Berücksichtigung sind Beobachtungsfehler nicht auszuschließen.
* bei jeder Verhaltensbeobachtung Beobachterübereinstimmung empirisch prüfen! 

$\rightarrow$ auch Beobachterübereinstimmung garantiert noch nicht dass keine Beobachtungsfehler aufgetreten sind

---
class: top, left
### Versuchsdurchführung

#### Versuchsleiter:innen

#### Standardisierung, Automatisierung, Versuchsleiter-Training

**Versuchsablauf standardisieren: **
* Präzises und detailliertes Ablaufprotokoll festlegen
* Systematische & unsystematische Störeinflüsse reduzieren, die durch Unterschiede im Ablauf entstehen können (z.B. unterschiedliche Erläuterungen/Instruktionen des VL)

**Versuchsleiter trainieren: **
* Einüben des Ablaufs (idealerweise anhand eines Ablaufprotokolls)
* Systematische & unsystematische Störeinflüsse reduzieren, die durch fehlerhafte Durchführung des Versuchs entstehen können

**Versuchsablauf automatisieren: **
* Ersetzen des Versuchsleiters durch z.B. Computer

---
class: top, left
### Versuchsdurchführung

#### Situation

#### Konstanthaltung

* Ausprägung der Störvariable in allen Bedingungen gleichhalten

* Verhindert systematische & unsystematische Störeinflüsse

  * z.B. Kontext: alle Versuchsbedingungen in gleicher Umgebung durchführen

  * z.B. Temperatur: identisch klimatisierte Laborräume

  * z.B. Instruktion: identische Wortwahl in allen Versuchsbedingungen

Beispiel: Großgruppeninterventionen (Expositionstherapie im Flugzeug)

---
class: top, left
### Versuchsdurchführung

#### Situation

#### Elimination

* Einfluss der Störvariablen komplett verhindern

* Verhindert systematische & unsystematische Störeinflüsse

  * z.B. Lärm: Schallisolierung
  
  * z.B. Licht: Fenster abdunkeln
  
  * z.B. Anwesenheit anderer Personen: individuelle Datenerhebung

---
class: top, left
### Versuchsdurchführung

#### Situation

#### Kontrollfaktoren

* Einbeziehen der SV in das Untersuchungsdesign als Kontrollfaktor
* Effekte der UV & der SV können analysiert werden
  * z.B. UV Frustration: 2 Stufen (frustriert, nicht frustriert)
  * z.B. SV Tageszeit als Kontrollfaktor: 2 Stufen (vor vs. nach Mittag)
  
* Untersuchung mit 4 Gruppen:
  1. frustriert & vor dem Mittagessen
  2. nicht frustriert & vor dem Mittagessen
  3. frustriert & nach dem Mittagessen
  4. nicht frustriert & nach dem Mittagessen
  
* Unterschied 1 vs. 2 $\rightarrow$ Frustration; 
* Unterschied 1 vs. 3 $\rightarrow$ Tageszeit

---
class: top, left
### Versuchsdurchführung

#### Reihenfolge

#### Ausbalancieren

* Reihenfolgeeffekte kontrollieren: alle möglichen Reihenfolgen realisieren; auf Effekte der Reihenfolge prüfen

* Vermeiden von Positions- & Sequenzeffekten bei Messwiederholung (Lernen, Ermüdung, Carry-Over-Effekte)

* Beispiel: Effekte von Lärm (UV) auf kognitive Leistungen (AV: Konzentrationstest)
  * Versuchsablauf A: (1) Test mit Lärm; (2) Test ohne Lärm
  * Ergebnis: Leistung (2) > Leistung (1) $\rightarrow$ Interpretation? Lerneffekt?
  * $\rightarrow$ Ausbalancieren: zusätzliche Versuchsbedingung B
  * Versuchsablauf B: (1) Test ohne Lärm; (2) Test mit Lärm
  
Nachteil: 
* Aufwand

* Bei k Versuchsbedingungen sind k! Reihenfolgen notwendig (2! = 2; 3! = 6; 4! = 24; ...; 10! = 3.628.800)


