---
title: "Einheit"
subtitle: "⚔<br/>with xaringan"
author: "Dr. Stephan Goerigk"
institute: "RStudio, PBC"
date: "2016/12/12 (updated: `r Sys.Date()`)"
output:
  xaringan::moon_reader:
    css: [xaringan-themer.css, "hygge"]
    lib_dir: libs
    nature:
      slideNumberFormat: "%current%"
      highlightStyle: github
      highlightLines: true
      countIncrementalSlides: false
      ratio: '16:9'
    seal: false
---

```{r setup, include=FALSE}
options(htmltools.dir.version = FALSE)

setwd("/Users/stephangoerigk/Desktop/Universität/CFH/Lehre/Bachelor/Empirisch-wissenschaftliches Arbeiten/VO_Wissenschaftliches Arbeiten und Forschungsmethoden/WAF_Folien/")

library(tidyverse)
library(kableExtra)
library(ggplot2)
library(plotly)
library(htmlwidgets)
library(MASS)
library(ggpubr)
library(xaringanthemer)
library(xaringanExtra)

style_duo_accent(
  primary_color = "#621C37",
  secondary_color = "#EE0071",
  background_image = "blank.png"
)

xaringanExtra::use_xaringan_extra(c("tile_view"))

# use_scribble(
#   pen_color = "#EE0071",
#   pen_size = 4
#   )

knitr::opts_chunk$set(
  fig.retina = TRUE,
  warning = FALSE,
  message = FALSE
)
```

name: Title slide
class: middle, left
<br><br><br><br><br><br><br>
# Wissenschaftliches Arbeiten und Forschungsmethoden

### Einheit 7: Auswertung von Studien
##### 08.12.2022 | Dr. phil. Stephan Goerigk

---
class: top, left
### Auswertung von Studien

####  Datenauswertung

* Die Auswertung des Untersuchungsmaterials erfolgt nach den Vorgaben des Analyseplans in der Präregistrierung 

* Im Mittelpunkt der Auswertung hypothesenprüfender Untersuchungen stehen statistische Signifikanztests

* Ausgang der Tests ist die Entscheidungsgrundlage dafür, ob die forschungsleitende Hypothese als bestätigt gelten oder abgelehnt werden soll.

* Die inhaltliche Interpretation der Ergebnisse nimmt auf die Theorie Bezug, aus der die Hypothese abgeleitet wurde.  

---
class: top, left
### Auswertung von Studien

####  Datenbereinigung

Vor Beginn der Hypothesenprüfung:

* versuchen, Eingabefehler zu identifizieren

* Datensatz um Fehler bereinigen

Eingabefehler:

* oft Werte, die außerhalb des zulässigen Wertebereichs einer Variablen liegen

* hat eine Variable nur wenige Stufen (z. B. Geschlecht: 0, 1), lässt man sich mit einem geeigneten Befehl ausgeben, wie oft die Werte der betrachteten Variablen vorkommen 

* Bei Variablen ohne exakt festgelegten Wertebereich (z. B. Alter) ist auf Extremwerte zu achten; so sind Altersangaben größer als 100 z. B. sehr unwahrscheinlich und sollten überprüft werden. 

* Extremwerte springen auch bei graphischen Darstellungen ins Auge (Histogramm, Boxplot)

---
class: top, left
### Auswertung von Studien

####  Datenbereinigung

Beispiel: Eingabefehler

* Häufigkeiten Anzeigen lassen (z. B. Geschlecht: 0, 1) 

* Erhielte man nun die Angabe, dass der Wert »0« (für männlich) 456-mal vorkommt, der Wert »1« 435-mal und der Wert »9« 3-mal, hat man damit bereits 3 Eingabefehler identifiziert. 

* Nun lässt man sich die Nummern all derjenigen Fälle ausgeben, bei denen »Geschlecht=9« auftaucht. 

* Bei diesen Personen muss man in den Originalfragebögen nachschauen, welches Geschlecht sie angegeben haben und die entsprechenden Angaben in der Datendatei ändern. 

---
class: top, left
### Auswertung von Studien

####  Datenbereinigung

* Die Datenbereinigung sollte abgeschlossen sein, bevor mit den Hypothesenprüfungen begonnen wird. 

* Stellt sich erst im nachhinein heraus, dass noch gravierende Kodierungs- oder Eingabefehler in den Daten stecken, müssen die Analysen wiederholt werden. 

* Zudem bestünde die Gefahr, beim Bereinigen der Daten bewusst oder unbewusst im Sinne der eigenen Hypothesen vorzugehen. 

* Dies betrifft auch die Frage, welche Fälle wegen fehlender oder fragwürdiger Angaben ggf. ganz aus den Analysen ausgeschlossen werden sollen.

---
class: top, left
### Auswertung von Studien

####  Missing-Data (unvollständige Datensätze)

Wann entstehen fehlende Werte:

* wenn Untersuchungsteilnehmer vollständig ausfallen 

* wenn die ursprünglich vorgesehenen Stichprobenumfänge nicht realisiert werden konnten – entstehen Missing-Data-Probleme.

Probleme:

* kleineres N $\rightarrow$ weniger Power
* größere Standardfehler
* Verzerrungen, wenn Missings mit anderen Merkmalen zusammenhängen
* manche Tests lassen sich nicht rechnen

---
class: top, left
### Auswertung von Studien

####  Missing-Data (unvollständige Datensätze)
<small>

**Umgang mit fehlenden Werten:**

1. Ignorieren
  * Manche stat. Tests können gut mit fehlenden Werten umgehen (z.B. einige Regressionsmodelle)
  * Sollte immer berichtet und bei der Interpretation berücksichtigt werden

2. Complete-Case Analyse
  * Nur auf Basis vollständiger Datensätze rechnen
  * ok, wenn man ausreichend große Stichprobe hat
  * Vorsicht: wenn UV zu Dropout führt können Verzerrungen resultieren

3. Imputation
  * Schätzung und Ersetzen der fehlenden Werte anhand eines statistischen Modells
  * gut unter der MCAR oder MAR Annahme
  * Unterschiedliche Komplexität der Schätzer
    * leicht: gruppenspez. Mittelwert oder Median
    * komplex: z.B. Random Forest Imputation
  * State of the Art: Multiple Imputation (mehrfaches Ersetzen und Hypothesentest auf Durchschnitt der Ersetzungen berechnen)

* Einen ausführlichen Überblick von Missing-Data-Techniken findet man bei Schafer und Graham, 2002, bzw. West, 2001.)

</small>

---
class: top, left
### Auswertung von Studien

####  Stichprobenbeschreibung (die Tabelle 1)

<small>

* Hat man die ersten Eingangskontrollen durchlaufen, er- stellt man üblicherweise zunächst eine Stichprobendeskription, bevor man zu den Hypothesentests übergeht.

Hierzu berichtet man für die gängigen sozialstatistischen bzw. soziodemographischen Merkmale ...
  * Geschlecht
  * Alter
  * Familienstand
  * Bildungsgrad, Tätigkeit
  * Einkommen
  * Wohnort 
  * ...etc.

* Wenn das soziodemographische Merkmal numerisch ist:
  * M (SD)
  * Med (IQR)
* Wenn das soziodemographische Merkmal kategorial ist:
  * N (%)
  
</small>
---
class: top, left
### Auswertung von Studien

####  Stichprobenbeschreibung (die Tabelle 1)

* Neben allgemeinen soziodemografischen Variablen werden in der Stichprobenbeschreibung auch weitere für das Studienthema relevante Merkmale aufgeführt 

Beispiel: Studie über Computerspiele

* die Computererfahrungen der Probanden 

* durchschnittliche Spielzeit/Woche

* ...
---
class: top, left
### Auswertung von Studien

####  Stichprobenbeschreibung (die Tabelle 1)

Bericht:

* Die dekriptiven Ergebnisse werden in einer Tabelle (Tabelle 1) zusammengefasst

* Werden im Studiendesgin mehrere Gruppen untersicht sollte es eine Spalte pro Gruppe, sowie eine "Gesamt" Spalte geben

* Ggf. können dann auch für jede Stichprobenvariable Signifikanztests berechnet werden, um zu prüfen, ob es Gruppenunterschiede gibt (wären dann Störeinflüsse)

$\rightarrow$ Debatte: Viele Signifikanztests haben hohe $\alpha$-Fehler Kumulierung (deshalb oft nur deskriptive Beschreibung)
 
---
class: top, left
### Hypothesen und Hypothesentests

#### Hypothesentest - To-Do Liste

Zur erfolgreichen Durchführung eines Hypothesentests müssen folgende wichtige Schritte geschehen

1. Austellen von Nullhypothese und Alternativhypothese (Hypothesenpaar)

2. Bestimmung einer zugrundeliegenden Verteilung

3. Festlegung des Annahme- und Ablehnungsbereichs der Nullhypothese (kritischer Wert)

4. Berechnung Teststatistik (Beobachtungswert in auf Wahrscheinlichkeitsverteilung abbilden)
  * z-Wert
  * t-Wert
  * F-Wert
  * $\chi^2$-Wert

5. Vergleich kritischer Wert und Teststatistik

6. Entscheidung: Test signifikant oder nicht signifikant


---
class: top, left
### Hypothesen und Hypothesentests

#### Ein- und Zweiseitige Hypothesen - Graphisch

.pull-left[
.center[
```{r echo = F, out.width="400px"}
ggplot(data.frame(x = c(-4, 4)), aes(x)) +
    stat_function(fun = dnorm, geom = "area", fill = "steelblue", alpha = .3) +
    stat_function(fun = dnorm,geom = "area", fill = "steelblue", xlim = c(-4, qnorm(.05))) +
  labs(x = "", y = "") +
  annotate(geom = "text", x = -2.5, y = 0.05, label = "5%", size = 6) +
  ggtitle("Linksseitiger Test") +
   theme_classic() +
  theme(text = element_text(size = 25), axis.text.y = element_blank(), axis.ticks.y = element_blank())   
```
]
]
.center[
.pull-right[
```{r echo = F, out.width="400px"}
ggplot(data.frame(x = c(-4, 4)), aes(x)) +
    stat_function(fun = dnorm, geom = "area", fill = "steelblue", alpha = .3) +
      stat_function(fun = dnorm,geom = "area", fill = "steelblue", xlim = c(qnorm(.95), 4)) +
  labs(x = "", y = "") +
  annotate(geom = "text", x = 2.5, y = 0.05, label = "5%", size = 6) +
  ggtitle("Rechtsseitiger Test") +
   theme_classic() +
  theme(text = element_text(size = 25), axis.text.y = element_blank(), axis.ticks.y = element_blank())   
```
]
]

---
class: top, left
### Hypothesen und Hypothesentests

#### Ein- und Zweiseitige Hypothesen - Graphisch

.center[
```{r echo = F, out.width="400px"}
ggplot(data.frame(x = c(-4, 4)), aes(x)) +
    stat_function(fun = dnorm, geom = "area", fill = "steelblue", alpha = .3) +
    stat_function(fun = dnorm,geom = "area", fill = "steelblue", xlim = c(qnorm(.975), 4)) +
  stat_function(fun = dnorm,geom = "area", fill = "steelblue", xlim = c(-4, qnorm(.025))) +
  labs(x = "", y = "") +
      annotate(geom = "text", x = -2.5, y = 0.05, label = "2.5%", size = 6) +
    annotate(geom = "text", x = 2.5, y = 0.05, label = "2.5%", size = 6) +
  ggtitle("Zweiseitiger Test") +
   theme_classic() +
  theme(text = element_text(size = 25), axis.text.y = element_blank(), axis.ticks.y = element_blank()) 
```
]

---
class: top, left
### Hypothesen und Hypothesentests

#### Ein- und Zweiseitige Hypothesen - Graphisch

.pull-left[
.center[
```{r echo = F, out.width="400px"}
ggplot(data.frame(x = c(-4, 4)), aes(x)) +
    stat_function(fun = dnorm, geom = "area", fill = "steelblue", alpha = .3) +
    stat_function(fun = dnorm,geom = "area", fill = "steelblue", xlim = c(qnorm(.975), 4)) +
  stat_function(fun = dnorm,geom = "area", fill = "steelblue", xlim = c(-4, qnorm(.025))) +
  labs(x = "", y = "") +
      annotate(geom = "text", x = -2.5, y = 0.05, label = "2.5%", size = 6) +
    annotate(geom = "text", x = 2.5, y = 0.05, label = "2.5%", size = 6) +
  ggtitle("Zweiseitiger Test") +
    geom_vline(xintercept = qnorm(.025), linetype = "dotted", colour = "red") +
  geom_vline(xintercept = qnorm(.975), linetype = "dotted", colour = "red") +
   theme_classic() +
  theme(text = element_text(size = 25), axis.text.y = element_blank(), axis.ticks.y = element_blank())
```
]
]

.pull-right[
* Erwartungswert: wahrscheinlichster Wert unter Annahme der $H_{0}$ 

Beispiel: 
* $H_{0}$: $𝜇= 173$
* wenn $𝜇= 173$ dann $𝜇-173=0$
* Erwartungswert unter Annahme der $H_{0}$ = 0

* dunkelblaue Fläche: Verwerfungsbereich $H_{0}$
* hellblaue Fläche: Annahmebereich $H_{0}$
]

---
class: top, left
### Hypothesen und Hypothesentests

#### Ein- und Zweiseitige Hypothesen - Graphisch

.pull-left[
.center[
```{r echo = F, out.width="400px"}
ggplot(data.frame(x = c(-4, 4)), aes(x)) +
    stat_function(fun = dnorm, geom = "area", fill = "steelblue", alpha = .3) +
    stat_function(fun = dnorm,geom = "area", fill = "steelblue", xlim = c(qnorm(.975), 4)) +
  stat_function(fun = dnorm,geom = "area", fill = "steelblue", xlim = c(-4, qnorm(.025))) +
  labs(x = "", y = "") +
      annotate(geom = "text", x = -2.5, y = 0.05, label = "2.5%", size = 6) +
    annotate(geom = "text", x = 2.5, y = 0.05, label = "2.5%", size = 6) +
  ggtitle("Zweiseitiger Test") +
    geom_vline(xintercept = qnorm(.025), linetype = "dotted", colour = "red") +
  geom_vline(xintercept = qnorm(.975), linetype = "dotted", colour = "red") +
   theme_classic() +
  theme(text = element_text(size = 25), axis.text.y = element_blank(), axis.ticks.y = element_blank())   
```
]
]

.pull-right[
* rote Linie: Kritischer Wert

* Um zu glauben, dass $𝜇\neq 173$ $(H_{1})$ muss der beobachtete Wert ausreichend weit vom Erwartungswert der $H_{0}=0$ wegliegen

* Als Schwelle/Entscheidungsgrundlage definiert man einen kritischen Wert

* Dieser liegt oft bei dem Wert, der unter Annahme der Wahrscheinlichkeitsverteilung 5% Auftretenswahrscheinlichkeit hat

In Worten: Der beobachtete Wert ist unter Annahme der $H_{0}$ nur 5% wahrscheinlich, somit ist es auf Basis der Beobachtung unwahrscheinlich, dass die $H_{0}$ zutrifft.
]

---
class: top, left
### Auswertung von Studien

####  Interpretation


* Signifikante Ergebnisse bestätigen (vorläufig) die Theorie 

* nichtsignifikante Ergebnisse schränken ihren Geltungsbereich ein. 

* Die Ergebnisse von Auswertungen, die über die eigentliche Hypothesenprüfung hinausgehen, sind explorativ 

$\rightarrow$ müssen auch in dieser Weise dargestellt werden.


---
class: top, left
### Auswertung von Studien

####  Was gehört in den Methodenteil?

* Neben Stichprobenbeschreibung, Messinstrumenten und Versuchsdurchführung wird im Methodenteil auch auf die Datenanalyse eingegangen

Was sind must-haves:

* Verwendetes Signifikanzniveau
* Verwendete Analysesoftware
* Umgang mit fehlenden Werten
* relevante Transformationen der Daten (Skalierung, Aggregation zu Metavariablen, Zentrierung...)
* Ggf. Korrektur für multiples Testen
* Einordnung: einseitie vs. zweiseitige Tests
* Nennung und Beschreibung der Hypothesentests (in Spezialfällen auch des Auswahlrationals) durchgeführt 
* Zu Beginn: Ggf. kurzer Abschnitt zur  Power-Analyse

---
class: top, left
### Auswertung von Studien

####  Was gehört in den Methodenteil?

**Detailgrad:**

<small>

* Generell wenden wir uns bei der Abfassung eines Forschungsberichtes an einen methodisch und fachlich vorinformierten Leserkreis. 
* kurz skizieren welchen statistischen Verfahren die erhobenen Daten ausgewertet wurden

* Eine genaue Beschreibung der Methoden wie z. B. die Wiedergabe von Formeln ist hierbei nicht erforderlich

Gängige Methoden:
* Zweifelsfalle genügen für Einzelverfahren Verweise auf einschlägige Statistikbücher/Paper
* Erläuterung wesentlicher Parameter:
  * Welche Variable nahm welche Rolle ein
  * Welche Optionen/Varianten des Verfahrens wurde warum gewählt (z.B.  Pearson vs. Spearman Korrelation)

Eigenentwicklungen oder um relativ neue, wenig bekannte Methoden:
* nachvollziehbar dargestellen
* Genaue Funktionsweise dokumentieren

</small>

---
class: top, left
### Auswertung von Studien

####  Was gehört in den Ergebnisteil?

* Nach der Stichprobenbeschreibung Befunde zu den einzelnen Fragestellungen und Hypothesen berichten. 

* Konsistenz: Strukturierung aus dem Theorieteil übernehmen und die einzelnen Fragestellungen und Theorien in derselben Reihenfolge abarbeiten. 

* Deskriptivstatistische Ergebnisse für Fragestellungen und inferenzstatistische Ergebnisse für Hypothesen werden teils in den Fließtext integriert, teils durch Tabellen und Grafiken veranschaulicht. 

* Dieselbe Information sollte allerdings nicht mehrfach wiederholt werden (außer bei zentralen Befunden).

* Grafiken: lockern den Fließtext auf und sind besonders aufmerksamkeitsträchtig $\rightarrow$ für besonders wichtige Ergebnisse vorsehen

Ziel:

Balance zwischen präziser Information durch zahlreiche statistische Befunde einerseits und flüssiger Lesbarkeit andererseits.

---
class: top, left
### Auswertung von Studien

#### Ergebnisteil: Lesbarkeit

* umfassende Tabellen, die für das Verständnis des Fließtextes nicht zwingend erforderlich sind, in den Anhang auslagern

* Prozentzahlen ganzzahlig runden (auch wenn dann in der Summe manchmal 99% oder 101% resultiert)

* statistische Kennwerte (z. B. Mittelwerte, Standardabweichungen, Korrelationskoeffizienten etc.) mit zwei Nachkommastellen angegeben

* Jede Tabelle und jede Grafik im Fließtext muss fortlaufend nummeriert sein und zudem ohne Kenntnis des Fließtextes verständlich sein. 

---
class: top, left
### Auswertung von Studien

#### Ergebnisteil: Must-haves

* zentrale Deskriptivstatistiken (z.B. Mittelwerte beim Mittelwertsvergleich)
* Größe des in der Untersuchung ermittelten Effekts 
* Konfidenzintervall für diesen Effekt
* p-Werte
* Teststatistiken (ggf. mit Freiheitsgraden)
* Effektstärken (r, Cohens d, $R^2$, $\eta^2$)

* Weitaus strengere Vorschriften at die American Psychological Association (APA) für die Publikation empirischer Studien festgelegt 

---
class: top, left
### Auswertung von Studien

#### Ergebnisteil: Ergebnisse von Hypothesentests

<small>

* Korrelation

  * $r$ = 0.13, 95% CI [-0.13, 0.38], $p$ = 0.312, $R^2$ = 0.02

* t-Test

  * $\Delta_{M}$ = -51.46, 95% CI [-104.87, 1.95], $t(49.09)$ = -1.94, $p$ = 0.059; Cohen's d = -0.55, 95% CI [-1.12, 0.02]

* $\chi^2$-Test

  * $r_{G1}=41\%$, $r_{G2}=70\%$, $\chi^2_{79}<.001$

* Regressionsparameter

  * $\beta$ = 0.64, 95% CI [-0.62, 1.89], $t(57)$ = 1.02, $p$ = 0.312

* F-Tests (z.B. ANOVAs)

  * Regressionsmodell: $R^2$ = 0.02, F(1, 57) = 1.04, $p$ = 0.312
  * ANOVA: $F(3, 54)$ = 683.77, $p$ < .001, $\eta^2=0.97$, 95% CI [0.96, 1.00]

</small>



