---
title: "Einheit"
subtitle: "⚔<br/>with xaringan"
author: "Dr. Stephan Goerigk"
institute: "RStudio, PBC"
date: "2016/12/12 (updated: `r Sys.Date()`)"
output:
  xaringan::moon_reader:
    css: [xaringan-themer.css, "hygge"]
    lib_dir: libs
    nature:
      slideNumberFormat: "%current%"
      highlightStyle: github
      highlightLines: true
      countIncrementalSlides: false
      ratio: '16:9'
    seal: false
---

```{r setup, include=FALSE}
options(htmltools.dir.version = FALSE)

setwd("/Users/stephangoerigk/Desktop/Universität/CFH/Lehre/Bachelor/Empirisch-wissenschaftliches Arbeiten/VO_Wissenschaftliches Arbeiten und Forschungsmethoden/WAF_Folien/")

library(tidyverse)
library(kableExtra)
library(ggplot2)
library(plotly)
library(htmlwidgets)
library(MASS)
library(ggpubr)
library(xaringanthemer)
library(xaringanExtra)

style_duo_accent(
  primary_color = "#621C37",
  secondary_color = "#EE0071",
  background_image = "blank.png"
)

xaringanExtra::use_xaringan_extra(c("tile_view"))

# use_scribble(
#   pen_color = "#EE0071",
#   pen_size = 4
#   )

knitr::opts_chunk$set(
  fig.retina = TRUE,
  warning = FALSE,
  message = FALSE
)
```

name: Title slide
class: middle, left
<br><br><br><br><br><br><br>
# Wissenschaftliches Arbeiten und Forschungsmethoden

### Einheit 4: Gütekriterien
##### 03.11.2022 | Dr. phil. Stephan Goerigk

---
class: top, left
### Gütekriterien

####  Unterteilung von Erhebungsmethoden

* Verfahren des Beobachtens, Zählens und Messens

* Verfahren des Selbstberichts 

* Psychologische Tests 

* Biopsychologische bzw. neurowissenschaftliche Messungen 

$\rightarrow$ Verfahren sind nicht völlig distinkt, sondern weisen Überschneidungen auf

---
class: top, left
### Gütekriterien

####  Auswahl und Einsatz von Erhebungsmethoden

##### Übergeordnete Perspektive

* **Ziel:** wissenschaftliche Fragestellungen in der Psychologie in Breite und Tiefe beantworten

* **Lösung:** Prinzipiell anstreben, Fragestellungen mit mehreren Datenerhebungsverfahren bzw. basierend auf unterschiedlichen Datenquellen zu untersuchen

##### Perspektive der Einzelstudie

* häufig nicht möglich oder sinnvoll (ökonomischen oder versuchsplanerische Gründe), innerhalb einer einzigen Studie verschiedene Methoden einzusetzen

* konkrete einzelne Untersuchung $\rightarrow$ gezielte Auswahl weniger Methoden

---
class: top, left
### Gütekriterien

####  Qualitätskriterien von Erhebungsmethoden

Zur Auswahl und Bewertung psychologischer Erhebungsmethoden müssen Kriterien berücksichtigt werden:

.pull-left[
**Hauptgütekriterien: **

* Objektivität

* Reliabilität

* Validität
]

.pull-right[
**Nebengütekriterien: **

* Skalierung

* Normierung

* Ökonomie

* Nützlichkeit

* Zumutbarkeit

* Unverfälschbarkeit 

* Fairness
]

---
class: top, left
### Gütekriterien

####  Qualitätskriterien von Erhebungsmethoden

##### Objektivität

**Definition:**
Eine Erhebungsmethode ist objektiv, wenn sie das Merkmal unabhängig von Testleiter:in, Testauswerter:in und von Ergebnisinterpretation misst.

3 Bereiche lassen sich unterscheiden:

1. Durchführungsobjektivität (Testleiterunabhängigkeit) 

2. Auswertungsobjektivität (Verrechnungssicherheit)

3. Interpretationsobjektivität (Interpretationseindeutigkeit)

---
class: top, left
### Gütekriterien

####  Qualitätskriterien von Erhebungsmethoden

##### Objektivität

**Durchführungsobjektivität:**

Definition: 

Testergebnis soll nicht davon abhängen, welche Testleiter:in Test durchführt 

$\rightarrow$ Erhebung sollte unter möglichst standardisierten Bedingungen stattfinden

Standardisierung wird optimiert durch:

* Instruktionen der Testleiter schriftlich festgehalten
* soziale Interaktion zwischen Versuchsleiter und Testperson gering halten 
* für möglichst ähnliche Untersuchungssituation sorgen

---
class: top, left
### Gütekriterien

####  Qualitätskriterien von Erhebungsmethoden

##### Objektivität

**Auswertungsobjektivität:**

Definition: 

Beim Vorliegen der Antworten/Beobachtungen einer Person soll jede Auswerter:in zum selben Ergebnis kommen

Kann durch statistische Kennzahlen zur Beurteilerübereinstimmung erfasst werden: 
* Cohens Kappa
* Fleiss Kappa
* Konkordanzkoeffizienten nach Kendall

Auswertungsobjektivität wird optimiert durch:

* Vermeiden freier Antwortformate
* klare Auswertungsregeln

---
class: top, left
### Gütekriterien

####  Qualitätskriterien von Erhebungsmethoden

##### Objektivität

**Interpretationsobjektivität:**

Definition: 

Unterschiedliche Erheber:innen sollen beim Vorliegen der Ergebnisse zum selben Schluss kommen.

Interpretationsobjektivität kann erhöht werden durch:

* klare Regeln für die Interpretation
* Vorhandensein von Normen/Normwerten
* Verwendung von Prozenträngen

---
class: top, left
### Gütekriterien

####  Qualitätskriterien von Erhebungsmethoden

##### Reliabilität

**Definition:**

* Eine Erhebungsmethode ist (vollständig) reliabel, wenn sie das Merkmal ohne Messfehler misst.

* Reliabilität gibt Grad der Genauigkeit an, mit der eine Erhebungsmethode misst

Es lassen sich 3-4 Arten der Reliabilität unterscheiden: 

* **Retest-Reliabilität** $\rightarrow$ Erhebungsmethode kommt bei Wiederholung zum selben Ergebnis

* **Paralleltest-Reliabilität** $\rightarrow$ Erhebungsmethode kommt unter vergleichbaren Bedingungen zum selben Ergebnis

* **Innere Konsistenz** $\rightarrow$ Einzelteile der Erhebungsmethode kommen zu ähnlichen Ergebnissen wie andere Erhebungsmethode

* (**Testhalbierungs- (Split Half-)Reliabilität**) $\rightarrow$ analog zur innreren Konsistenz (nur Trennung in 2 Teile)

---
class: top, left
### Gütekriterien

####  Qualitätskriterien von Erhebungsmethoden

##### Validität

**Definition:**

Eine Erhebungsmethode ist valide, wenn sie das Merkmal, das sie messen soll, auch wirklich misst.

3 Validitäten lassen sich unterscheiden:
* **Inhaltsvalidität**
  * Erhebungsmethode entspricht allen relevanten Bestandteilen des erhobenen Konstrukts (z.B. Depressionsfragebogen sollte alle relevanten Depressionssymptome und keine nicht für Depression relevanten Symptome enthalten)
* **Konstruktvalidität**
  * Erhebungsmethode erzeugt Daten, die von einer empirisch bewährten oder überzeugenden Theorie vorhergesagt werden (z.B. Testergebnis Diagnoseinstrument Autismus bildet erwartete Erblichkeit ab)
* **Kriteriumsvalidität**
  * Erhebungsmethode erzeugt Daten, die mit Kriterien des Merkmals korrelieren (z.B. Intelligenztest und Schulnoten)

---
class: top, left
### Gütekriterien

####  Reaktivität

* Von Beginn an ist die Reaktivität der Erhebungsmethoden zu beachten.

* Definition: Veränderung/Verzerrung der erhobener Daten aufgrund der Kenntnis der untersuchten Person darüber, dass sie Gegenstand einer Untersuchung ist

$\rightarrow$ Datenerhebungen in Psychologie verändern oft bereits den Gegenstand

**Beispiel: Hawthorne-Effekt**

* klassische Studie in den Hawthorne-Werken der Western Electric Company (Roethlisberger und Dickson, 1939)

* bloße wissenschaftliche Untersuchung der Arbeiter:innen führte zu Steigerung der Produktivität 

* Produktivitätssteigerung war **unabhängig** von den durch die Forscher implementierten Veränderungen der Arbeitsbedingungen

* **Bewertungserwartung** der untersuchten Personen aka. **Aufforderungscharakteristika** der Untersuchung

---
class: top, left
### Gütekriterien

####  Maßnahmen zur Reduktion von Reaktivität

```{r echo = F}

df = data.frame(Maßnahme = c("Versuchspersonen in Unkenntnis darüber lassen, dass sie untersucht werden",
                             "Versuchspersonen Anonymität zusichern",
                             "Coverstory über den Untersuchungszweck entwickeln",
                             "Maße einsetzen, die von Versuchspersonen nicht kontrolliert oder beeinflusst werden können (nicht-reaktive Messverfahren)",
                             "Indirekte/implizite Messverfahren einsetzen"),
                Bewertung = c("Nur in Feld-, Archiv- oder Internetstudien praktikabel, nicht in Laborstudien; kann ethisch problematisch sein",
                             "Besonders wichtig bei der Erhebung von persönlichen/sensiblen Daten; reduziert sozial-erwünschtes Antworten",
                             "Wichtig in hypothesenprüfenden Studien, in denen die Versuchspersonen erforschtes Verhalten kontrollieren können; Täuschung ethisch zu reflektieren",
                             "Angenommen für biopsychologische Maße, die kaum kontrollierbare physiologische Vorgänge erfassen (z.B. Messung von Hormonspiegeln oder  Verfahren zur Messung der Gehirnaktivität",
                             "Versuchspersonen können aus gemessenen Verhaltensweisen (oft Reaktionszeiten) nur schwer auf das untersuchte Konstrukt schließen"))

df %>%
  kbl() %>%
  kable_styling(font_size = 18) %>%
  kable_classic(full_width = T)
```


---
class: top, left
### Gütekriterien

#### Beispiele für Studien in der Psychologie:

**Das Marshmellow Experiment (Mischel, 1989)** ([**Link**](https://www.youtube.com/watch?v=QX_oy9614HQ))

* Experiment zum Belohnungsaufschub und zur Impulskontrolle

* Fähigkeit kurzfristig auf etwas Verlockendes für die Erreichung langfristiger Ziele zu verzichten 

**Prüfen Sie, inwieweit Sie die Hauptgütekriterien erfüllt sehen. Durch welche Maßnahmen ließe sich die Güte noch erhöhen?**

---
class: top, left
### Gütekriterien

#### (Verhaltens-)beobachtung

##### Beobachtungsfehler und -verzerrungen (Beispiele)

```{r echo = F}

df = data.frame(Beobachtungsfehler = c("Beobachterdrift",
                                       "Erinnerungseffekte",
                                       "Haloeffekt",
                                       "Logischer Fehler",
                                       "Primacy Effekt",
                                       "Recency Effekt",
                                       "Mildeeffekt",
                                       "Strengeeffekt",
                                       "Zentrale Tendenz",
                                       "Tendenz zu Extremurteilen",
                                       "Kontrasteffekt"),
                Beschreibung = c("Im Verlauf zunehmend weniger/mehr Auftreten registrieren sich am Verhalten nichts verändert hat (oft wegen Ermüdung, mangelnder Übung)",
                                 "Verzerrungen wenn nicht unmittelbar protokolliert wird",
                                 "Eine Eigenschaft einer Person wird durch eine andere Eigenschaft „überstrahlt“",
                                 "Von einem Hinweisreiz wird auf eine Eigenschaft geschlossen (obwohl kein Zusammenhang besteht)",
                                 "Überbetonung der esten Information",
                                 "Überbetonung der letzten Information",
                                 "Verzerrung zum Positiven",
                                 "Verzerrung zum Negativen",
                                 "Bevorzugung der Skalenmitte (häufig wegen Unsicherheit beim Beurteilen)",
                                 "Bevorzugung der Skalenpole",
                                 "Einschätzung einer Person hängt von jener der zuvor eingeschätzten Person ab"))

df %>%
  kbl() %>%
  kable_styling(font_size = 17) %>%
  kable_classic(full_width = T)
```

---
class: top, left
### Gütekriterien

#### (Verhaltens-)beobachtung

##### Verringern von Beobachtungsfehlern und -verzerrungen 

```{r echo = F}

df = data.frame(Beobachtungsfehler = c("Grenzwerte",
                                       "Verhaltensnahe Beobachtung",
                                       "konkreter/eindeutiger Beobachtungsplan",
                                       "Beobachterschulung",
                                       "Beobachterrotation"
                               ),
                Beschreibung = c("Limit an zu beobachtenden Verhaltensmerkmalen und Beobachtungsdauer für BeobachterInnen",
                                 "Beobachtbare Einheiten, Vermeidung von Interpretation",
                                 "Missverständniss vermeiden, klare Kategorien",
                                 "Vertrautmachen mit Protokollbogen, Definieren der Verhaltensmerkmale, Probedurchgänge",
                                 "verschiedene Beobachter:innen eingesetzen; Versuchsperson in verschiedenen Situationen durch unterschiedliche Beobachter:innen beobachten"
                                ))

df %>%
  kbl() %>%
  kable_styling(font_size = 18) %>%
  kable_classic(full_width = T)
```

* auch bei Berücksichtigung sind Beobachtungsfehler nicht auszuschließen.
* bei jeder Verhaltensbeobachtung Beobachterübereinstimmung empirisch prüfen! 

$\rightarrow$ auch Beobachterübereinstimmung garantiert noch nicht dass keine Beobachtungsfehler aufgetreten sind

---
class: top, left
### Take-Aways
.content-box-gray[

* **Hauptgütekriterien** für psychologische Erhebungen sind Objektivität, Reliabilität und Validität

* **Objektivität:** Erhebung unabhängig von Testleiter:in, Testauswerter:in und Ergebnisinterpretation

* **Reliabilität:** Fehlerfreie und zuverlässige Erhebung des Merkmals

* **Validität:** Methode erhebt wirklich das interessierende Merkmal und nicht etwas anderes

* Wissenschaftliche Beobachtung erfolgt nach a priori festgelegtem **Beobachtungsplan**

* Häufig nutzt man zur Bewertung von Beobachtung die Konstruktion von **Ratingskalen**

* **Beobachtungsfehler und -verzerrungen** sollten möglichst bewusst vermieden werden

* Zur Eindeutigkeit von Beobachtungen können **Maße der Beobachterübereinstimmung** berechnet werden
]

